【裁判字號】    88,上,524
【裁判日期】    900213
【裁判案由】    確認派下權存在等
【裁判全文】
臺灣高等法院臺中分院民事判決      八十八年度上字第五二四號
      上  訴  人  戊○○
                  乙○○
                  丁○○
      共      同
      訴訟代理人  吳天富律師
      被 上訴 人  甲  ○  住.
      被 上訴 人  丙○○  住.
      共      同
      訴訟代理人  吳錫添律師
右當事人間請求確認派下權存在等事件，上訴人對於中華民國八十八年三月二十九日
臺灣彰化地方法院第一審判決（八十七年度訴字第九七一號），提起上訴，本院判決
如左：
      主      文
上訴駁回。
第二審訴訟費用由上訴人負擔。
      事      實
甲、上訴人方面：
一、聲明：求為判決：
  (一)原判決廢棄。
  (二)確認上訴人等對祭祀公業蘇溟漠派下權存在。
  (三)被上訴人甲○應就坐落彰化縣彰化市○○段第一五五一號，地目建、面積○．○
    一七六公頃（於民國八十六年六月十二日彰字第一四五五六號收件）及地上建物
    建號第五一四號門牌彰化市○○路○段第二九一號平房店鋪乙棟（於民國八十七
    年五月二十二日彰字第一○九三五號收件）在彰化地政事務所所為之管理者變更
    登記應予塗銷。
  (四)第一、二審訴訟費用由被上訴人等負擔。
二、陳述：除與原判決記載相同者，茲引用之外，補稱：
  (一)上訴人等確為蘇溟漠祀公業派下員，被上訴人等雖於八十五年十一月間造不實
    證據向彰化市公所申請公告蘇溟漠派下全員名冊（其派下員僅被上訴人二人），
    彰化市公所亦曾將該派下員名冊公告，惟其公告是否有張貼於公佈欄，或張貼後
    即立刻掩飾或撕毀，或通知上訴人等及其餘蘇溟漠祭祀公業派下員，均無法提出
    確實之證據，退萬步言之，彰化市公所果真有將該名冊張貼公告，則上訴人等亦
    無法知悉該公告內容，上訴人等更無從於該公告期間對該名冊提出異議，從而即
    認上訴人等非該祭祀公業派下員，被上訴人所為，實令人費解。
  (二)被上訴人辯稱其數代單薄，子孫年幼，管理未盡，在不得已之情形下，邀請年長
    宗親蘇其樂為管理人，蘇其樂雖為管理人，然伊非為派下員，且其選任非派下員
    任管理人亦屬有效云云，按被上訴人所為之辯解，顯然有悖常情，如此說法，實
    無法取信於任何人。況依被上訴人於八十六年五月一日向彰化市公所所申請之祭
    祀公業蘇溟漠管理人選任同意書第一項土地標示，其所有權人及管理者欄所載，
    管理人為蘇木火，而蘇木火為被上訴人之先父，第二項又書載蘇木火早已亡故
    ，經全體派下員之同意選任派下甲○為管理人，顯然被上訴人繼承其先父任管理
    人，與被上訴人先前所述，因無人管理，選任宗親任管理人，相互矛盾，足證被
    上訴人心存不軌，圖以少數人為派下員，獨享該祭祀公業財產之情節，至為灼然
    。
  (三)被上訴人甲○之母為蘇實，為兩造所不爭之事實，蘇實於四十八年四月四日參加
    蘇溟漠公派下全員會議並當選為管理人，有該會議錄可按，蘇實係繼承其夫蘇木
    火為派下員，被上訴人之母既係上訴人所主張之蘇溟漠祭祀公業派下員，足證該
    會議錄為真實，則上訴人等之先父均為該派下員，殊無疑問，益證上訴人等亦為
    蘇溟漠派下員極其顯然。
  (四)被上訴人甲○之母親蘇實亦曾於四十八年九月三十日以蘇溟漠祭祀公業管理人名
    義將該公業所有坐彰化縣彰化市子尾第三四六番建物，土地面積壹厘捌毛柒系店
    鋪一棟出租與訴外人張呼，有上訴人八十八年九月十五日調查證查證據狀所檢附
    之房屋租賃契約書可按。退萬步言之（假設性說法），若被上訴人所主張渠等始
    為蘇溟漠祭祀公業之派下員，自可居住於該祭祀公業所有之房屋，豈有該祭祀公
    業所有之房屋由其母親代表出租與他人，自己在外承租他屋居住之理？又被上
    訴人甲○之母既參加上訴人等之蘇溟漠派下員會議，上訴人等之先父亦參加該次
    會議，益證上訴人等確係蘇溟漠祭祀公業派下員，實無庸置疑。
  (五)蘇溟漠公之墳墓設置於大陸，上訴人戊○○與家父蘇永錫均曾至該墓祭祖並攝影
    留念（相片已呈），在在證明上訴人等所為之主張，確為真實。
  (六)上訴人所祭祀之蘇溟漠木牌神位設置年限，與該四十八年派下員會議錄製造筆跡
    時間與被上訴人所祭祀之木牌神位設置年限相互比較並送往鑑定自明。
  (七)被上訴人八十八年九月十五日答辯狀理由欄第一項所稱蘇溟漠公係被上訴人之祖
    先，並非實在。查「蘇公」在彰化市同姓之族人（來自於大陸）在台創業，事業
    有成，死亡後，其事業由彰化「蘇姓」族人共同經營，從而被上訴人堅稱係蘇溟
    漠之子孫，有祖宗牌位及墓碑等為證，亦無法證明確為「蘇溟漠公」之子孫，否
    則會議記錄內之「蘇姓」子孫，何以如此多名。理由欄第二項所稱之證人蘇木火
    、蘇天生之證詞（一審證述）均認參與會議之「蘇姓」族人，均非有血緣關係，
    包括兩造在內，不無原因。
  (八)被上訴人八十八年十一月十七日準備書狀所述蘇木火於一審證詞與蘇天生等之證
    詞相同。蘇其樂曾為管理人，但非派下員亦可為管理人，顯見蘇天生等人之證詞
    為實在。每年「蘇姓」族人利用清明節掃墓時刻收取租金（唯一出租之系爭產業
    ），辦理祭祀儀式後以牲禮供族人聚餐，年年紀念。被上訴人自認無法提出戶籍
    謄本證明係「蘇溟漠公」之子孫及有血緣關係，當然被上訴人所提出之祖宗牌位
    及墳墓照片自可造假，殊無疑問。
  (九)被上訴人八十九年四月廿六日準備書狀所述，被上訴人祖先「蘇溟漠公」係來台
    第一世：：等云，惟亦無法提出相當證據以資證明，況其等自認無戶籍資料可為
    證明係「蘇公」之子孫。又被上訴人甲○之母蘇實（係原管理人之妻）其父蘇木
    火於四十一年間死亡，管理人未改選，迄至四十八年間眾「蘇姓」族人同情蘇實
    一家生活困難，又係女性，乃推選為新管理人，另一新管理人為蘇天生，共同收
    取之租金照顧蘇實家屬迄今。「蘇姓」族人均可掃墓，從而被上訴人提出掃墓照
    片為憑，亦無法證明其等確係「蘇姓」之子孫。
  (十)被上訴人八十九年十二月廿七日準備書狀指稱證人陳長輝（民國廿九年三月十日
    出生），民國卅五年間，僅六歲，因父過世，外祖父張撫養住在祭祀公業土地
    上，直至民國五十八年間，約廿九歲，已懂事，蘇木火之前管理人蘇其樂欲佔
    公業財產與其派下員訴訟，派下員請求整墓發現，墳墓僅有神主牌，而判決蘇其
    樂敗訴，派下員眾「蘇姓」族人勝訴，改推由蘇木火為管理人，墓邊整墓時，證
    人在場，訴訟時間約在民國四十一年間，證人陳長輝作證事項，係生在伊十二歲
    所見聞，迄今仍記憶猶存。
  (十一)被上訴人甲○、丙○○二人捏造不實證據向彰化市公所申請公告其二人為蘇溟漠
    派下名冊，惟其二人已自認無法提出戶籍資料證明渠等為「蘇公」之子孫，而上
    訴人戊○○之父「蘇永錫」、乙○○之父「蘇添財」、丁○○之父「蘇庸」均出
    席在四十八年間之該次會議名冊內，詎被上訴人竟否認其他派下員之存在，上訴
    人等實有提出確認派下權存在之必要，並請求塗銷甲○在彰化市○○段第一五五
    一號土地及建號五一四為管理者之登記，洵屬有據。
三、證據：補提系爭土地地價證明書影本乙紙、房屋租賃契約書影本乙紙，並聲請訊
    問證人陳長輝。
乙、被上訴人方面：
一、聲明：求為判決如主文。
二、陳述：除與原判決記載相同者，茲引用之外，補稱：
  (一)按蘇溟漠公乃係被上訴人甲○等人之祖先，非上訴人等所謂在大陸福建省蘇姓望
    族，且有蘇溟漠公之墳墓在台灣，此有上訴人等提出之蘇溟漠公墳墓照片可稽。
    蘇溟漠公非但有被上訴人等之祖宗牌位，墳墓上刻有墓碑「蘇族溟漠之墓」，此
    為上訴人等所不爭，證明蘇溟漠公係被上訴人等之祖先，與上訴人等全然無關。
  (二)原管理人被上訴人甲○之父蘇木火於民國四十一年間去世，被上訴人甲○年幼，
    母蘇實無知，上訴人之前輩等人伺機同為蘇姓關係以保護為藉口，於民國四十八
    年聚集蘇姓人士召開所謂派下全員會議，參加掃墓、聚餐，妄推理監事，推選母
    蘇實為管理人，實係其他蘇姓人士奪產之鬧劇一場。按祭祀公業之派下會議，應
    先經主管之地方自治機關（鄉鎮市公所）檢據核給派下名單，於日報公告徵求異
    議，無異議後，核給派下全員名單。據此確定之派下全員名單公推管理人或處分
    財產。上開四十八年之所謂會議，根本無踐行此前提要件確認派下全員名單，經
    主管之市公所發給派下全員證明書，據以推選管理人也好、理監事也好，並非阿
    貓阿狗或姓蘇人都可以參加，故稱之為鬧劇一場。
  (三)證人蘇木火（與被上訴人之父同姓同名）於八十八年二月四日在第一審法院證稱
    ，同姓蘇關係而已，無親戚關係，每年去蘇溟漠墓陪祭，掃墓吃了就算了，十四
    、五個人參加。因姓蘇參加會員，我們都無權利，參加會員年年紀念，其他人均
    不認識，有參加就要蓋章，因為生活困難，為了吃才去拜拜等語，結證綦詳。顯
    示四十八年間國民一般生活困苦，只因參加會員有得吃，有參加就蓋章，無可厚
    非。顯見該四十八年之會議是為吃一頓大餐而來。
  (四)蘇其樂雖曾為管理人，但不能證明為派下員，非派下亦可為管理人（見台灣民事
    習慣調查報告第七三三頁），其子孫蘇長明、蘇鴻文、蘇進坤、蘇瑞斌等人更等
    而下之。
  (五)依我國固有之習慣，鮮有人虛稱為他人之子孫。被上訴人固無法提出戶籍謄本，
    我國之戶籍資料尚有所限，但遠古之祖先不外以祖宗牌位及墳墓證之。
三、證據：補提掃墓相片三張為證。
四、本院依職權調閱臺灣彰化地方法院八十七年度訴字第五一七號遷讓房屋事件卷宗
    及向彰化市公所調閱蘇溟漠祭祀公業所有資料，並函法務部調查局鑑定會議紀錄
    真正。
      理      由
一、本件上訴人主張依蘇溟漠祭祀公業派下全員前曾於四十八年國曆四月四日召開派
    下全員會議及出席名冊之記載，兩造均屬系爭蘇溟漠祭祀公業之派下員，惟被上
    訴人甲○、丙○○為霸占系爭祭祀公業之財產，在未告知上訴人戊○○等其他派
    下員之情形下，擅自偽造文書，故意漏列其他真正派下全員，虛偽呈報彰化市公
    所，僅以其直系血親蘇定、蘇木火一房偽造「派下系統表」，矇騙彰化市公所申
    請公告派下系統表及派下全員名冊，因上訴人等人均不知情，致無法於公告期間
    內提出異議，迨至被上訴人甲○提出對案外人張呼請求遷讓系爭前開房地乙案，
    經原審法院民事庭以八十七年訴字第五一七號審理中，上訴人等始知上情，是被
    上訴人甲○、丙○○二人雖亦為派下員，但擅自推選被上訴人甲○為管理人，否
    認上訴人等人之派下權，並於八十六年六月十二日向彰化地政事務所辦理申請土
    地管理者變更登記，復於八十七年五月二十二日向彰化地政事務所收件申請建物
    管理人變更登記等情，經彰化地政事務所辦畢管理者變更登記，顯非合法，此種
    行為實為侵占祀產之舉，爰提起本件訴訟等語。被上訴人則以蘇溟漠公係伊等之
    祖先，與上訴人等人並無關係，上訴人自應就其等為系爭公業派下員之主張負舉
    證責任；另上訴人所提出祭祀公業蘇溟漠派下新生代會員名冊影本，並不能證明
    其等為公業派下，而所提出四十八年四月四日派下全員會議錄及出席名冊影本，
    係私文書，被上訴人否認之，亦不足證明任何事物，純屬鬧劇一場，且蘇其樂、
    戊○○、乙○○及丁○○等系統表，係屬個人之系統表，不能證明上訴人等人即
    為本件派下子孫，具有實質上派下資格；又管理人之資格，習慣上尚無何項限制
    ，有派下之公業，雖通常以選任派下擔任管理人為原則，但選任派下以外之人為
    管理人亦屬有效，是蘇其樂雖曾為管理人，然既不能證明為派下，其子孫蘇長明
    、蘇鴻文、蘇進坤、蘇瑞斌等人更不能證明渠等為蘇溟漠公業之派下等語置辯。
二、按以祭祀無繼嗣人之死者為其目的，由非其子孫之人，抽出自己之財產所設立之
    獨立財產，在本島（係日據時期在台灣時，指台灣島之謂）習慣上，早已認為祭
    祀公業，惟因其享祀人並無子孫，故應以設立人之子孫為其祭祀公業之派下，日
    據時期昭和三年（即民國十七年）台灣高等法院上告部上民字第九七號判例可參
    。是祭祀公業係屬派下全體公同共有祀產之總稱，其派下資格之認定，應以該祭
    祀公業之設立人及享有該設立人派下權之繼承人為限，享祀人僅為祭祀公業所祭
    祀之祖先，並非公業之所有權人，故凡非公業之設立人或享有該設立人派下權之
    繼承人，縱為享祀人之後裔而與享祀人同一姓氏，仍無派下權可言。觀本件上訴
    人雖提出民國四十八年四月四日派下全員會議錄、出席名冊及新生代會員名冊等
    文件主張其等屬系爭公業派下員，並自列其等派下系統表以為證明，惟上訴人等
    人對於系爭蘇溟漠公業之派下權存在否，依前所述，仍視其等是否為系爭公業設
    立人之子孫定之。查系爭公業於民國三十五年六月十五日之管理人為蘇其樂、蘇
    煌二人，嗣於三十九年四月十日變更管理人為蘇木火等情，有上訴人提出系爭公
    業管理土地之舊土地謄本影本一件為證，並與原審八十七年度訴字第五一七號民
    事卷宗函調資料相符，依派下公業，通常以選任派下擔任管理人為原則觀之，則
    系爭蘇溟漠公業之派下當應以前管理人蘇其樂、蘇煌及蘇木火等人之子孫為之。
    經查，上訴人戊○○、乙○○及丁○○，並非前管理人蘇其樂、蘇煌及蘇木火等
    人之子孫，且亦無法提出具體事證證明上訴人戊○○之父蘇永錫、乙○○之父蘇
    添財及丁○○之父蘇庸等人，與系爭蘇溟漠公業之設立人或設立人之繼承人間有
    何宗親關係，復無法舉證證明所提之業經被上訴人否認之派下全員會議錄、出席
    名冊及上訴人自為書寫之新生代會員名冊等私文書內容之真正，本院復將派下全
    員名冊、出席名冊函請法務部調查局鑑定結果，亦不能證明其真正。雖被上訴人
    並不否認該派下員名冊及出席名冊為民國四十八年間所書寫，然辯稱其父蘇木火
    於民國四十一年去世，被上訴人甲○年幼，母蘇實女輩無知，上訴人等之前輩等
    人伺機以同為蘇姓關係保護為藉口，於民國四十八年聚集蘇姓人士召開派下全員
    會議，舉辦掃墓、聚餐，妄推理監事，推選管理人母蘇實，簡直是鬧劇一場等語
    。本院參酌上訴人聲請傳訊之證人蘇木火、蘇天生於原審證稱：「（問既然沒有
    親戚關係，為何在四十八年四月四日參與蘇溟漠派下全員會議）因我也姓蘇，朋
    友要我參加的」、「是蘇雄邀我去參加的，原告戊○○的父親找我去的，我們都
    叫他蘇雄」、「參加的人就必須蓋章，但我不清楚會議記錄內容為何，我總共去
    祭拜三年（一年一次），大約都是在四十幾年間，因當時生活困苦，我又住在附
    近，祭拜也花不了多少時間，且祭拜後可以吃上一頓飯」、「（問當時召開會議
    情形及與蘇溟漠公業之關係）因祭拜問題召開會議，我並不清楚與蘇溟漠公業是
    何關係，是從我父親蘇海時傳下來的，然後大家就吃飯」、「我知道參與祭拜的
    人都姓蘇，但大家都沒有說明之間是何關係」、「蘇木火比我年長，他應該比較
    清楚派下員之事，而我是從我父親傳承下來的，派下員之事我並不清楚」、「蘇
    實是管理人，我（指蘇天生）是副管理人，但我有自己事業要做，實際上我均無
    參與管理之事，都由蘇實在處理。理、監事均不要做什麼事，那只是形式上選的
    。在名冊上簽名蓋章是代表有參與會議」等語，顯見上訴人等人並非系爭公業之
    派下員，且所提之會議紀錄及名冊等物，亦無法證明其等確屬系爭公業設立人子
    孫，而有派下權存在，更遑論上訴人等人自書之新生代名冊。至於證人陳長輝於
    本院雖證稱：伊知道上訴人戊○○為派下員，並知道蘇溟漠墓裡沒有東西，只有
    神主牌，大小各一個等語。然查：陳長輝自認「張呼、張耿生是我舅舅」，按張
    呼、張耿生係原審法院八十七年度訴字第五一七號被上訴人甲○訴請張呼、張耿
    生遷讓房屋之共同被告，與被上訴人利益對立，陳長輝證言是否屬實，尚值斟酌
    ，且參酌其係民國二十九年三月十日生（見本院卷第一五六頁），現年六十一歲
    ，渠又證稱：「六歲時其母帶回外公家（即張呼、張耿生之父），當時因為前一
    個管理人蘇其樂和其他的派下員有爭執在訴訟，他要拿證據給當時的法官看，於
    是就要整理墳墓，他們整理墳墓時，我和我舅舅有到墳墓那裡，他們打開墳墓時
    ，我踏在金斗甕上有看到墳墓裡沒東西，只有神主牌。」等語，一個六歲小孩，
    且時過五十五年，能知大人訟爭之事，且陳長輝竹與張呼、張耿生與挖掘墳墓何
    干，何以現場觀看？而六歲小孩逢人挖掘墳墓，避之唯恐不及，竟踏在金斗甕上
    對死者不敬？是證人陳長輝所證實違常情，不足採取。從而上訴人等既不能證明
    與系爭公業之關係，其徒憑無法證明內容真正之會議紀錄、名冊及與享祀人同為
    「蘇姓」乙節，遽請確認其對祭祀公業蘇溟漠有派下權存在，暨塗銷現管理人即
    被上訴人甲○在彰化地政事務所所為管理者之變更登記，自無理由，不能准許。
    原審為上訴人敗訴之判決，核無不合，上訴意旨指摘原判決不當，求為廢棄改判
    ，為無理由，應予駁回。
三、兩造其餘主張及舉證，經核與判決結果之認定不生影響，不一一論列。
四、結論：本件上訴為無理由，依民事訴訟法第四百四十九條第一項、第七十八條，
    判決如主文。
中      華      民      國    九十      年      二      月     十三     日
~B1民事第三庭審判長法  官  陳照德
~B2                法  官  陳成泉
~B3                法  官  曾謀貴
右為正本係照原本作成。
如對本判決上訴，須於收受判決送達後二十日內向本院提出上訴書狀，其未表明上訴
理由者，應於提出上訴後二十日內向本院提出上訴理由書（須按他造人數附具繕本）
，並繳納送達用雙掛號郵票拾份（每份參拾肆元）。
上訴時應提出委任律師或具有律師資格之人之委任狀；委任有律師資格者，另應附具
律師及格證書及釋明委任人與受任人有民事訴訟法第四百六十六條之一第一項但書或
第二項（詳附註）所定關係之釋明文書影本。
~B                書記官  林振甫
中      華      民      國    九十     年       二      月      十五    日
附註：
民事訴訟法第四百六十六條之一（第一項、第二項）
對於第二審判決上訴，上訴人應委任律師為訴訟代理人。但上訴人或其法定代理人具
有律師資格者，不在此限。
上訴人之配偶、三親等內之血親、二親等內之姻親，或上訴人為法人、中央或地方機
關時，其所屬專任人員具有律師資格並經法院認為適當者，亦得為第三審訴訟代理人
。
                                                                        Ｌ


司法院資訊處製作；財團法人民間司法改革基金會備份。
